---
title : <span style="color:#034a94"> **Intervalos de confianza**</span>
author: "Métodos y Simulación Estadística"
output:
  html_document:
    toc: no
    toc_depth: 2
    toc_float: yes
    code_folding: hide
    css: style.css
---

```{r setup, include=FALSE}
knitr::opts_chunk$set(echo = TRUE, message = FALSE, warning = FALSE, comment = NA)
library(paqueteMETODOS)
data("CarreraLuz22")
CarreraLuz22M = subset(CarreraLuz22, CarreraLuz22$sex=="Hombre")
CarreraLuz22F = subset(CarreraLuz22, CarreraLuz22$sex=="Mujer")
```

<br/><br/>

## <span style="color:#034a94">**Intervalo de confianza para una media**</span>


Como ejemplo se estima un intervalo de confianza para la el tiempo de carrera de los participantes en la carrera La Luz 2022, para una muestra de n=100 competidores

```{r}
x=sample(CarreraLuz22$timerun/60, 100)
t.test(x,conf.level = 0.95)$conf.int
```
<br/><br/>

## <span style="color:#034a94">**Intervalo C para una proporción**</span>

Intervalo de confianza para una proporción 

Como ejemplo se estima un intervalo de confianza para una muestra de tamaño 1000 para la proporción de fallecidos por covid en el Valle

```{r}
t1=table(CarreraLuz22$sex)
t1

prop.test(t1[1],length(CarreraLuz22$sex), conf.level = 0.95)$conf.int

```
<br/><br/>

## <span style="color:#034a94">**Intervalo de confianza para una varianza**</span>

Para calcular el intervalo de confianza para una varianza, he creado la siguiente función, dado que no está disponible en R

```{r}
# Parámetros de entrada : x variable 
#                         a alpha (confianza del 95% : a=0.05) 

ic.var=function(x,a){
  n=length(x)
    per.chi2=qchisq(c(1-a/2, a/2), n-1)   # Percentiles chi-cuadrado para 95% de confianza
  icvar=(n-1)*var(x)/per.chi2
  return(icvar)
}
x1=sample(CarreraLuz22$edad, 200)
ic.var(x1, 0.05)
```




## <span style="color:#034a94">**Intervalo de confianza para la comparación varianzas**</span>

Intervalo de confianza para la comparación de varianzas


```{r}
xM=sample(CarreraLuz22M$timerun/60, 100)
xF=sample(CarreraLuz22F$timerun/60, 100)

var.test(xM, xF)$conf.int

```
Como el intervalo contiene el valor de uno, nos indica que la varianza de los tiempos masculinos y la varioanza de los tiempos femeninos son iguales 

<br/><br/>

## <span style="color:#034a94">**Intervalo de confianza medias grupos independientes**</span>

Intervalo de confianza para la comparación de medias grupos independientes, suponiendo **varianzas iguales**

Como ejemplo se toman dos muestras para comparar el tiempo empleado por los atletas mujeres ($xF$) y hombres ($xM$). Se emplea una muestra de tamaño $n=200$ para cada grupo

```{r}
xM=sample(CarreraLuz22M$timerun/60, 100)
xF=sample(CarreraLuz22F$timerun/60, 100)

t.test(xM, xF,                            # Variables a comparar
       mu = 0,                            # Por defecto se toma el valor de cero  
       paired = FALSE,                    # Los grupos son independientes (no pareados)
       var.equal = TRUE,                  # Las varianzas se asumen iguales 
       conf.level = 0.95 )$conf.int       # Nivel de confianza
```
El valor $(-,-)$ indica que la diferencia de medias siempre es negativa indicando  que $\mu_{_{M}} < \mu_{_{F}}$

<br/><br/>


## <span style="color:#034a94">**Intervalos de confianza para la comparación proporciones**</span>


Para el ejemplo se toma una muestra de tamaño 100 y se compara las proporciones de atletas mujeres vs proporción atletas hombre en la categoría abierta

```{r}
library(tidyverse)
t1=CarreraLuz22F$categoria %>% 
       sample(.,100) %>% 
        table()
p1=t1[2]/sum(t1)

t2=CarreraLuz22M$categoria %>% 
       sample(.,100) %>% 
        table()

p2=t2[2]/sum(t2)

prop.test(c(p1,p2),c(100,100), conf.level = 0.95)$conf.int
```

Como el resultado obtenido contiene a cero, lo que indica que  las proporciones son similares. Para concluir que las proporciones se asumen como iguales debemos realizar una prueba de hipótesis para diferencia de proporciones.







