---
title : <span style="color:#034a94"> **Probabilidad**</span>
author: "Métodos y Simulación Estadística"
output:
  html_document:
    toc: no
    toc_depth: 2
    toc_float: yes
    code_folding: hide
    css: style.css
---

```{r setup, include=FALSE}
knitr::opts_chunk$set(echo = TRUE, message = FALSE, warning = FALSE, comment = NA)
```

</br></br>


A continuación se presentan una serie de códigos relacionados el calculo de probabilidades

## <span style="color:#034a94">**Simulación del lanzamiento de un dados**</span>

Para simular el lanzamiento de un dado utilizaremos la función `sample(x, size, replace = FALSE, prob = NULL)`, con parámetros: `x` : valores del espacio muestral; `size` : tamaño de la muestra y `replace` : para determinar si la selección se realiza con remplazo o sin remplazo.

`sample(1:6,2000, replace = TRUE)`, da un resultado una muestra de 2000 valores enteros entre 1 y 6, con repetición.

```{r}
n=20000                            # Tamaño de la muestra
x=sample(1:6,n, replace = TRUE)  # Extracción de la muestra 
td1=prop.table(table(x))         # Tabla de los resultados
barplot(td1, las=1, ylim = c(0,0.2))              # Gráfico de los resultados
```

</br></br>

## <span style="color:#034a94">**Lanzamiento de dos dados**</span>


```{r}
n=5000                               # Tamaño de muestra
d1=sample(1:6,n, replace = TRUE)    # Muestra dado 1
d2=sample(1:6,n, replace = TRUE)    # Muestra dado 2
dados=data.frame(d1,d2)             # Creación de data.frame 
suma=apply(dados, 1, sum)           # Obtención de la suma de los dos datos
barplot(table(suma), las=1,cex.axis=0.7, ylim = c(0,1000))  # gráfico  de la suma
```

</br></br>


##  <span style="color:#034a94">**Extracción de urna**</span> 

Para simular la extracción de bolas de una urna, se utilizan las funciones `sample()` y `rep()` mostradas en el siguiente ejemplo :

+  Simulación de urna con:  3 bolas azules, 5 blancas y 4 rojas
    + 1 representa las bolas blancas
    + 2 representa las bolas rojas
    + 3 representa las bolas azules

```{r}
u=sample(c("azul","blanca","roja"),  # Vector con elementos 
       size=200,                    # Tamaño de la muestra
       rep=TRUE,                   # Con repeticion 
       prob=c(3,5,4))              # Número de bolas por color
barplot(table(u), las=1)

```
 
</br></br>

# <span style="color:#034a94">**Tablas de contingencia**</span>

Las tablas de contingencia o tablas cruzadas se basan en las tablas de frecuencia para dos variables cualitativas o cuantitativas con pocos valores. En ellas se representan probabilidades conjuntas, marginales y condicionales


</br>

```{r}
x=c(20,60,100,30,140,50)
	m=matrix(x,ncol=2)
	rownames(m)=c("Adminitrativo","Operativo","Vendedor")
	colnames(m)=c("Mujer","Hombre")
	m
```



```{r}
addmargins(m)
```


```{r}
prop.table(m)
```


Esta función también se utiliza para calcular las probabilidades condicionales por filas

```{r}
prop.table(m,1)
```

o las probabilidades condicionales por columnas

```{r}
prop.table(m,2)
```

