---
title : <span style="color:#034a94"> **Variable aleatoria**</span>
author: "Métodos y Simulación Estadística"
output:
  html_document:
    toc: no
    toc_depth: 2
    toc_float: yes
    code_folding: hide
    css: style.css
---

```{r setup, include=FALSE}
knitr::opts_chunk$set(echo = TRUE, message = FALSE, warning = FALSE, comment = NA)
```

<br/><br/>

# <span style="color:#034a94">**Variables discretas**</span>

En el caso de las variables discretas la función de distribución de probabilidad $f(x)$ debe cumplir las siguientes propiedades

+ $f(x) = P(X=x) > 0$,  la probabilidad es un valor mayor a cero

+ $\sum_{R_X} f(x) = 1$, la suma de todas las probabilidades es igual a uno

<br/>

En este caso se puede utilizar la función sumatoria  `sum(x, na.rm = FALSE)`, donde `x` es un vector y `na.rm` indica si el vector tienen datos faltantes.

<br/><br/>

 <span style="color:#034a94"> **Ejemplo**</span>

Para la función $f(x)$   

$$f_{_{X}}(x) = \left \{ 
				\begin{matrix} 
				\displaystyle\binom{40}{x}(0.7)^{x}(0.3)^{40-x} & \mbox{si }	x=0,1,2,\ldots,40\\ 
				& \\
				0  & \mbox{en otro caso }
				\end{matrix}\right.  
				$$

<br/>

```{r}
# Declaración de la función
fw=function(w){choose(40,w)*0.70^w*0.30^(40-w)}
w=0:40

# Gráfico de la función
plot(w, fw(w), pch=19, col="#BC2B6A", las=1)
grid()

```

<br/>

Para verificar que la suma de todas las probabilidades es igual a uno 

```{r}
fw=function(w){choose(40,w)*0.70^w*0.30^(40-w)}
w=0:40
sum(fw(w))
```

<br/>

Para calcular la probabilidad $P(20 \leq X \leq 30)$

```{r}
sum(fw(20:30))
```

<br/><br/><br/>

### <span style="color:#034a94">**Valor esperado**</span>

<br/>

```{r}

fw=function(w){choose(40,w)*0.70^w*0.30^(40-w)}
w=0:40
Ex=sum(fw(w)*w)
cat("E[X] = ",Ex)
```

<br/>

### <span style="color:#034a94">**Varianza**</span>

```{r}

fw=function(w){choose(40,w)*0.70^w*0.30^(40-w)}
w=0:40
Ex=sum(fw(w)*w)
Ex2=sum(fw(w)*w^2)
Vx=Ex2-Ex^2
cat("V[X] = ",Vx)
```


<br/><br/>

# <span style="color:#034a94">**Variables continuas**</span>

## <span style="color:#034a94">**Integración**</span> 

El concepto de integración se utiliza en probabilidad para determinar el área bajo la curva de una función de densidad $f(x)$ para una variable aleatoria continua.

Dos de las propiedades de una $f(x)$ son:

+  $\displaystyle\int\limits_{-\infty}^{+\infty} \dfrac{1}{4} f(x) \:dx = 1$

+ $P(a \leq X \leq b) = \displaystyle\int\limits_{a}^{b} f(x) \:dx$

<br/><br/>

Estas verificaciones se pueden realizar en R con dos instrucciones: 
 
 + Construcción de la función en R
 + Realizar la integral : para ello utilizamos la función `integrate` que tiene los parámetros, `integrate( f, lower, upper)` 
    + `f`: la función
    + `lower` : limite inferior  . Puede ser un número o `-Inf`
    + `upper` : limite superior  . Puede ser un número o `+Inf`
 
 
 `integrate(function(x), lower = 0, upper = 1)`
 
<br/><br/>
 
 <span style="color:#FF7F00"> **Ejemplo**</span>

Para la función $f(x)$   


$$f_{_{X}}(x) = \left \{ 
				\begin{matrix} 
				\dfrac{1}{4} e^{-x/4} & \mbox{ , }	x \geq 0\\ 
				& \\
				0  & \mbox{en otro caso }
				\end{matrix}\right.  
				$$
<br/>

$$P(X < 5)$$				

<br/>
 
```{r}
# Declaración de la función
fx=function(x){1/4*exp(-x/4)}

# Representación gráfica de la función
x=0:20
plot(x,fx(x), type="l", col="#BC2B6A", lwd=5)

# Área de integración
x1=seq(0,5,0.01)
f1=fx(x1)
polygon(c(0,x1,5),c(0,f1,0),col="skyblue")




```

<br/>

```{r}
# Integral entre 5 y 15 : P( X < 5)
integrate(fx, 0,5)

```

<br/>

## <span style="color:#034a94">**Valor esperado**</span>

$$E(X) = \displaystyle\int\limits_{-\infty}^{+\infty}x f(x)dx$$
<br/>

En este caso la función se multiplica por $x$

```{r}
Mx=function(x){1/4*exp(-x/4)*x}
Ex=integrate(Mx, 0, Inf)
cat("E[X] = ", Ex$value,"\n")
```

<br/>

## <span style="color:#034a94">**Varianza**</span>

$$V[X] = E[X^{2}]-(E[X])^{2}  = E[X^{2}]-\mu^{2}$$ 


```{r}
fx=function(x){1/4*exp(-x/4)}
Mx1=function(x){1/4*exp(-x/4)*x}
Mx2=function(x){1/4*exp(-x/4)*x^2}
Ex=integrate(Mx1, lower=0,upper=Inf)
Ex2=integrate(Mx2, lower=0,upper=Inf)

cat("V[X] = ", Ex2$value-Ex$value^2)
```

<br/>

```{r}
fx=function(x){1/4*exp(-x/4)}
Mx1=function(x){1/4*exp(-x/4)*x}
Mx2=function(x){1/4*exp(-x/4)*x^2}
Ex=integrate(Mx1, lower=0,upper=Inf)
Ex2=integrate(Mx2, lower=0,upper=Inf)
cat("E[X] = ", Ex$value,"\n")
cat("V[X] = ", Ex2$value-Ex$value^2)
```

<br/><br/>


# <span style="color:#034a94">**Caso Discreto-Discreto**</span> 

<br/>

 <span style="color:#FF7F00"> **Ejemplo**</span>

El número de veces que falla una máquina $X$ con $R_{X}=\{1,2,3\}$ durante un día y el número de veces en que el operario requiere llamar al técnico para su arreglo esta dado por $Y$ con $R_{Y}=\{1,2,3\}$. Su función de probabilidad conjunta para $X,Y$ está dada por :

|    |        |       |  $x$ |      |
|:--:|:------:|:-----:|:----:|:----:|
|    |$f(x,y)$| 1     |  2   |  3   |
|$y$ |  1     | 0.05  | 0.05 | 0.10 |
|    |  2     | 0.050 | 0.10 | 0.35 |
|    |  3     | 0     | 0.20 | 0.10 |

<br/><br/>

Función de distribución de probabilidad conjunta

```{r}
fxy=matrix(c(0.05,0.05,0,0.05,0.10,0.20,0.10,0.35,0.10), ncol=3 )
fxy
sum(fxy)
```

<br/>

### <span style="color:#034a94">**Funciones distribución marginales**</span>

```{r}
fxy=matrix(c(0.05,0.05,0,0.05,0.10,0.20,0.10,0.35,0.10), ncol=3 )
fxy=addmargins(fxy,c(1,2))
colnames(fxy)=c("1","2","3","h(y)")
rownames(fxy)=c("1","2","3","g(x)")
fxy
```

<br/>

### <span style="color:#034a94">**Representación gráfica de $f(x,y)$**</span>

Para construir la gráfica de X y Y debemos crear los vectores

|      |      |      |      |      |      |      |      |      |      |
|:----:|:----:|:----:|:----:|:----:|:----:|:----:|:----:|:----:|:----:|
|$x$   | 1    |     1|     1|     2|     2|     2|     3|     3|     3|
|$y$   | 1    |     2|     3|     1|     2|     3|     1|     2|     3|
|$f(x,y)$|  0.15|  0.05|     0|     0|  0.20|  0.35|     0|  0.10|  0.15|



```{r}
# x=1:3
# y=1:3
# x=rep(x,each=3)
# y=rep(y,3)
# fxy=c(0.15,0.05,0, 0,0.20,0.35, 0,0.10,0.15)
# 
# plot3D::scatter3D(x, y, fxy,
#           colvar = NULL, 
#           col = "blue",
#           pch = 19, cex = 1.5,
#           phi = 20, theta = 60,  
#           zlab="f(xy)", xlab="x", ylab="y",
#           bty = "b2",
#           col.panel ="steelblue",
#           col.grid = "darkblue",
#           add_lines=TRUE)
# 

```

<br/>

### <span style="color:#034a94">**Funciones de distribución marginal**</span>

```{r}
fxy=matrix(c(0.05,0.05,0,0.05,0.10,0.20,0.10,0.35,0.10), ncol=3 )
fxy=addmargins(fxy,c(1,2))
colnames(fxy)=c("1","2","3","h(y)")
rownames(fxy)=c("1","2","3","g(x)")
fxy
```

<br/>

### <span style="color:#034a94">**Covarianza y Correlación**</span>

```{r, warning=FALSE, message=FALSE}
x=c(0,1,2) 
y=c(0,1,2)
fxy=matrix(c(0.15,0.05,0,0,0.20,0.35,0,0.10,0.15), ncol=3 )

fxy=addmargins(fxy,c(1,2))
colnames(fxy)=c("1","2","3","h(y)")
rownames(fxy)=c("1","2","3","g(x)")

fxy=as.table(fxy)
gx=fxy[,4]
hy=fxy[4,]


Ex=sum(x*gx)
Ex2=sum(x^2*gx)
Vx=Ex2-(Ex)^2

Ey=sum(y*hy)
Ey2=sum(y^2*hy)
Vy=Ey2-(Ey)^2

x=rep(x,each=3)
y=rep(y,3)
fxy=c(0.15,0.05,0,0,0.20,0.35,0,0.10,0.15)
Exy=sum(x*y*fxy)
CovXY=Exy-Ex*Ey
Rho=CovXY/sqrt(Vx*Vy)


```

<br/>

<pre>
E(X)    =  1.35 
E(X2)   =  2.35 
V(X)    =  0.5275 
E(Y)    =  1.05 
E(Y2)   =  1.55 
V(Y)    =  0.4475 
E(XY)   =  1.7 
Cov(XY) =  0.2825 
Rho     =  0.5814478 
</pre>

<!-- ```{r, warning=FALSE, message=FALSE, echo=FALSE} -->

<!-- cat("E(X)    = ", Ex, "\n") -->
<!-- cat("E(X2)   = ", Ex2, "\n") -->
<!-- cat("V(X)    = ", Vx, "\n") -->
<!-- cat("E(Y)    = ", Ey, "\n") -->
<!-- cat("E(Y2)   = ", Ey2, "\n") -->
<!-- cat("V(Y)    = ", Vy, "\n") -->

<!-- cat("E(XY)   = ", Exy, "\n") -->
<!-- cat("Cov(XY) = ", CovXY, "\n") -->
<!-- cat("Rho     = ", Rho, "\n") -->
<!-- ``` -->



<br/><br/><br/>

# <span style="color:#034a94">**Caso Continuo-continuo**</span>  

<br/>

### <span style="color:#FF7F00"> **Ejemplo**</span>


Una empresa prestadora se servicios a domicilio tienen dos lineas telefónicas para que los clientes puedan realizar sus pedidos. Sea X y Y la proporción del tiempo en que las lineas se encuentran ocupadas. La función de densidad conjunta que modela $f(x,y)$ esta dada por:

$$f(x,y) = \left \{ \begin{matrix} \dfrac{3}{2}(x^{2}+y^{2}) & \mbox{ } 0 \leq x \leq 1\\ 
                                     & \mbox{ } 0 \leq y \leq 1 \\
                                     &\\
                                   0 & \mbox{ en otro caso }\end{matrix}\right.  $$
<br/><br/>

Inicialmente se verifica la condición :

 $\displaystyle\int_{0}^{1} \displaystyle\int_{0}^{1} \dfrac{3}{2}(x^{2}+y^{2}) \:dx \:dy  = 1$
 


```{r}
library(cubature) 
fxy <- function(x) { 3/2*(x[1]^2 + x[2]^2)} # 
adaptIntegrate(fxy, lowerLimit = c(0, 0), upperLimit = c(1, 1))
```

<center>
<sub>
basado en : http://homepages.math.uic.edu/~jyang06/stat401/handouts/handout8.pdf
</sub>
</center>

<br/>

Ahora su representación gráfica

```{r}
x=seq(0,1,length=30)
y=seq(0,1,length=30)
fxy=function(x,y){3/2*(x^2+y^2)}
z=outer(x, y, fxy)
persp(x,y,z,theta = 40, phi = 10,expand=0.5, col = "#FF7F00",
      xlab = "x", ylab ="y", zlab = "f(x,y)",
      main=" ", col.main="blue")

```
<center>
<sub>
Nota: basada en : https://estadistica-dma.ulpgc.es/cursoR4ULPGC/9e-grafPersp.html
</sub>
</center>
<br/><br/>



